【裁判字號】    92,上易,3
【裁判日期】    920226
【裁判案由】    給付貨款
【裁判全文】
臺灣高等法院臺中分院民事判決  九十二年度上易字第三號
    上  訴  人  捷茂營造有限公司
    法定代理人  乙○○
    被  上訴人  鎧全鐵材製品股份有限公司
    法定代理人  丙○○
    訴訟代理人  甲○○
右當事人間請求給付貨款事件，上訴人對於中華民國九十一年十月二十二日臺灣臺中
地方法院九十一年度訴字第二○四九號第一審判決提起上訴，本院判決如左：
      主      文
上訴駁回。
第二審訴訟費用由上訴人負擔。
      事實及理由
一、本件被上訴人起訴主張：伊分別於民國（下同）九十年八月十日、八月二十一日
    ，與上訴人簽訂鋼筋訂購合約書二紙（下簡稱系爭鋼筋合約），由被上訴人按月
    分批出售鋼筋予買受人即上訴人，至九十二年二月二十七日及同年八月三十日止
    ，被上訴人並依約陸續交付鋼筋予上訴人，惟迄九十一年一月止，上訴人尚未依
    約給付被上訴人貨款合計新台幣（下同）六十七萬一千二百八十元，扣除上訴人
    已交付之定金十四萬一千八百八十五元後，仍有五十二萬九千三百九十五元貨款
    （下簡稱系爭貨款）未清償，經被上訴人屢次催討，上訴人均置之不理，爰依買
    賣法律關係，求為判決上訴人應給付五十二萬九千三百九十五元系爭貨款及法定
    遲延利息等語。上訴人則以：被上訴人以鋼筋漲價為由，違約未繼續交付鋼筋，
    致上訴人轉向其他廠商購買，致損失差價二十六萬九千四百元。又被上訴人違約
    未交付鋼筋，應加倍返還訂金二十八萬三千七百七十元；二者合計五十五萬三千
    一百七十元，以此金額與積欠系爭貨款相扺銷後，上訴人已不必給付被上訴人貨
    款。又被上訴人先前既以上訴人積欠系爭貨款為由，而以存證信函及起訴狀表明
    解除系爭鋼筋合約，被上訴人則不得再據系爭鋼筋合約主張系爭貨款，故被上訴
    人請求並無理由等詞，資為抗辯。
二、本件原審對於被上訴人之請求，判決被上訴人全部勝訴，上訴人全部聲明不服，
    求為廢棄原判決，並駁回被上訴人在第一審之訴。被上訴人則求為判決駁回上訴
    。
三、查被上訴人主張，兩造間於九十年八月十日及二十一日，簽訂系爭鋼筋訂購契約
    二紙，由被上訴人按月分批出售鋼筋（合計四百八十噸鋼筋）予買受人即上訴人
    至九十二年二月二十七日及同年八月三十日止，並約定鋼筋每噸單價為七千九百
    元，貨款月結，月初送單，十日請款，開立三十日期票，交貨日期則依上訴人書
    面或電話通知日起七日內將鋼筋載運至工地，訂金百分之十於合約完成後開立，
    且依比例扣抵等事情，有被上訴人提出系爭鋼筋訂購合約書影本二份在卷可證（
    見原審卷第九至十四頁），復為上訴人所自認在卷（見原審卷第三六頁反面），
    自堪信為真實。又按契約除當事人為合致之意思表示外，須經債務人繼續之履行
    始能實現者，屬繼續性供給契約，而該契約倘於中途發生當事人給付遲延或給付
    不能時，民法雖無明文得為終止契約之規定，但為使過去之給付保持效力，避免
    法律關係趨於複雜，應類推適用民法第二百五十四條至第二百五十六條之規定，
    許其終止將來之契約關係，依同法第二百六十三條準用第二百五十八條規定，向
    他方當事人以意思表示為之（最高法院八十九年度台上字第一九０四號判決參照
    ）。查系爭鋼筋合約內容觀之，被上訴人乃按月分批出售鋼筋予上訴人，並按月
    結算，而非一次完結買賣，其契約性質自屬繼續性買賣契約無誤。又系爭鋼筋合
    約既屬繼續性買賣契約，倘上訴人給付遲延時（下詳述之），應類推適用民法第
    二百五十四條至第二百五十六條之規定，許其終止將來之契約關係，依同法第二
    百六十三條準用第二百五十八條規定，向他方當事人以意思表示為之至明。茲被
    上訴人雖於原審以上訴人積欠系爭貨款為由，而以存證信函及起訴狀表示解除系
    爭鋼筋合約，但經本院行使闡明權結果，業已表明該「解除契約」，乃「終止契
    約」意思在案（見本院卷第三九、四０頁），且為避免法律關係趨於複雜，亦應
    以被上訴人主張之終止系爭鋼筋合約為適當，是上訴人抗辯系爭鋼筋合約業已「
    解除」，溯及失效，被上訴人自不得再主張系爭貨款云云，顯有誤會，合先明
    。
四、次查，上訴人一月份未付之貨款合計有六十七萬一千二百八十元，扣除上訴人已
    交付之定金十四萬一千八百八十五元後，尚積欠五十二萬九千三百九十五元未清
    償，業據被上訴人提出上訴人不爭執之應收帳款明細表影本四張為證（見原審卷
    第十一至十四頁）；且該四紙明細表客戶簽收欄內並簽有上訴人公司人員簽收「
    高」字為憑，而上訴人法定代理人於原法院九十一年七月十一日開庭時，亦當庭
    自認尚積欠五十二萬九千三百九十五元系爭貨款無誤等詞在卷（見原審卷第三四
    頁），是上訴人其後雖否認系爭貨款並非五十二萬九千三百九十五元云云，顯不
    足取。
五、又查，被上訴人主張其就一月份之貨款，於二月中旬派業務員林志忠去領錢，上
    訴人拒絕給付，被上訴人始拒絕再出貨等語。然為上訴人所否認，並抗辯伊票已
    開好，但被上訴人不來領，並藉口鋼筋漲價為由，拒絕依約交付其餘鋼筋，即被
    上訴人違約，造成上訴人另向他人購買鋼筋而多支付貨款，及應賠償上訴人雙倍
    之定金，合計五十五萬三千一百七十元，以之扺銷系爭貨款，則上訴人勿庸再給
    付系爭貨款云云。是本件爭點乃究為上訴人給付遲延系爭貨款；抑或被上訴人違
    約未交付鋼筋，茲分述如下：
  (一)經查，上訴人於原審自承「票已開好，依規定應由負責人來領，但負責人不來領
    ，只有其他人來領」「因為遇到春節，票款整理中，所以無法給他們」（見原審
    卷第七二、七三頁）。而證人即上訴人公司人員許國華於原法院審理中證稱，被
    上訴人在春節前有供應鋼筋，但春節後被上訴人沒有供應等語在卷（見原審卷第
    七二頁）；另證人即上訴人公司人員林郁淵則於原法院供證，春節後被上訴人沒
    有供應鋼筋，我們有催貨，被上訴人會計說上訴人沒有付款，所以不供應鋼筋等
    語在卷（見原審卷第七二、七三頁）；證人即被上訴人公司人員林志忠於原法院
    供證，我是被上訴人之業務員，春節前我們有出貨，春節後沒有出貨，春節前出
    的貨，三月份才請得到款。一月份的貨我有去請款，但上訴人的票開好了，上訴
    人說因隔天要出貨，出完貨錢才會給我，我就沒有拿到這筆錢，我回公司，公司
    就沒有繼續出貨了等語在卷（見原審卷第七三頁）。足見被上訴人於春節（九十
    一年二月十二日）前均有依約交付鋼筋，至春節後即二月份始未再供應鋼筋予上
    訴人，且被上訴人曾派業務員林志忠至上訴人公司領取貨款，但為上訴人當場所
    拒絕，被上訴人始未再給付鋼筋等情甚明，再依系爭合約書所載貨款票據之給付
    ，並未限定具備負責人身份始能收取；況依一般交易習慣，由公司負責人、會計
    或業務員持領據收取之貨款票據並無不可。按本件被上訴人收取之貨款係票據，
    上訴人可以指定受款人及禁止被書等方式，防止冒領，故上訴人所稱應由負責人
    本人來領貨款票據，應無可採。另證人許國華雖證稱，我們有催貨，但聽老闆說
    是因為鋼筋漲價，所以被上訴人不再出貨等語，僅係其聽聞上訴人負責人傳聞之
    詞，自難採信。又按因清償債務而對於債權人負擔新債務者，除當事人另有意思
    表示外，若新債務不履行時，其舊債務仍不消滅，民法第三百二十條定有明文。
    而系爭鋼筋合約載明：「貨款月結，月初送單，十日請款，開立三十日期票（按
    即遠期支票）」，已如前述。則上訴人就一月份之鋼筋，於當月（即一月）結算
    ，並於二月初送單，且於二月十日即有開立三十日遠期支票之義務，非謂上訴人
    清償期延為三月十日，否則「十日請款」之約定，豈不形同具文。是上訴人抗辯
    系爭鋼筋合約既約定「開立三十日期票」，則系爭貨款之清償期應為三月十日云
    云，顯有誤會。準此，上訴人就系爭貨款給付遲延，足堪認定，上訴人抗辯被上
    訴人藉口鋼筋漲價為由，拒絕給付鋼筋云云，自不足取。又上訴人既給付遲延，
    則被上訴人以卷附（見原審卷第十五至十七頁）郵局存證信函催告上訴人限期履
    行，上訴人仍未履行，被上訴人乃終止系爭鋼筋合約，於法並無不合。
  (二)次按於繼續性之買賣契約，買受人於收受出賣人所交付之標的物後，無正當理由
    而不給付價金者，出賣人以買受人已不足信賴，其有不能受對待給付之虞，為維
    護自身之利益而拒絕嗣後各筆貨物之交付者，衡諸誠實信用原則及民法不安抗辯
    權之立法意旨，自難謂為不當（最高法院八十七年台上字第二二五九號判決參照
    ）。查上訴人既給付支付系爭貨款，如前所述，則被上訴人主張不安抗辯，拒絕
    繼續交付鋼筋，於法並無不合，是上訴人抗辯被上訴人藉口鋼筋漲價為由，拒絕
    交付鋼筋而違反系爭鋼筋合約，致上訴人另購鋼筋，受有差價損失，且被上訴人
    應賠付雙倍定金，合計五十五萬三千一百七十元，並以此金額扺銷系爭貨款云云
    ，為無理由。
六、綜上所述，本件被上訴人主張上訴人積欠系爭貨款為可採，上訴人所辯均無可取
    。從而，被上訴人本於系爭鋼筋合約（買賣）之法律關係，請求上訴人給付系爭
    貨款五十二萬九千三百九十五元及自支付命令送達翌日（即九十一年三月二十七
    日）起，至清償日止，按週年利率百分之五計算之遲延利息，為有理由，應予准
    許。是則原審判命上訴人如數給付，於法並無違誤。上訴意旨指摘原判決不當，
    求予廢棄改判，為無理由，應予駁回其上訴。
七、據上論結，本件上訴為無理由，依民事訴訟法第四百四十九條第一項、第七十八
    條、第八十五條第一項前段，判決如主文。
中      華      民      國    九十二    年      二      月    二十六    日
~B1民事第六庭審判長法  官  吳火川
~B2                法  官  饒鴻鵬
~B3                法  官  陳繼先
右為正本係照原本作成。
不得上訴。
~B                書記官  劉建智
中      華      民      國    九十二    年      二      月    二十七    日
                                                                        Ｈ


司法院資訊處製作；財團法人民間司法改革基金會備份。
